【裁判字號】    93,交聲,274
【裁判日期】    951002
【裁判案由】    違反道路交通管理處罰條例聲明異議
【裁判全文】
臺灣苗栗地方法院交通事件裁定         93年度交聲字第274號
原處分機關  交通部公路總局新竹區監理所苗栗監理站
異  議  人
即受處分人  甲○○
上列受處分人因違反道路交通管理處罰條例案件，對於交通部公
路總局新竹區監理所苗栗監理站於民國93年10月15日以竹監苗字
第裁54－F00000000 號所為之處分（原舉發案號：苗栗縣警察局
竹南分局93年8 月3 日苗縣警交字第F00000000 號），聲明異議
，本院裁定如下：
    主  文
原處分撤銷。
甲○○不罰。
    理  由
一、本院於94年9 月20日以異議人另涉及刑法第276 條第2 項業
    務過失致死罪等嫌疑，案經台灣苗栗地方法院檢察署檢察官
    提起公訴，繫屬本院94年度交訴字第13號案件審理，有93年
    度偵字第3282號起訴書及本院查詢紀錄表可稽，而其是否涉
    及刑法第185 條之4 條肇事逃逸罪嫌，與上開案件為牽連犯
    關係，爰依道路交通案件處理辦法第17條第2 項規定，將本
    件交通聲明異議案件在前開刑事訴訟終結前，停止其程序，
    因上開刑事案件，本院業於95年5 月9 日判決，且經台灣高
    等法院臺中分院95年度交上訴字第1506號判決在案，有上開
    判決在卷足憑，因此本件已無停止程序之必要，合先敘明。
二、原處分機關以：異議人即受處分人甲○○係富華通運股份有
    限公司之拖車司機，為從事運輸駕駛業務之人。其於民國93
    年8 月1 日凌晨4 時許，駕駛車號929 －GR號營業用半聯結
    車，後曳引全長15.2公尺、寬度2.5 公尺之車號87－KN號拖
    車，上載長度18.15 公尺、寬度5 公尺之超大型Ｈ型鋼樑，
    行經苗栗縣後龍鎮臺61線西濱快速道路南向108 公里3 公尺
    處，竟疏未注意於所載運Ｈ型鋼樑超出拖車車身之後方及側
    邊部分，懸掛夜間用之紅燈或紅色反光標識，貿然駕駛上開
    半聯結車，違規跨越行駛於該快速道路外側及中間車道上。
    適有鄭鼎龍駕駛車號2F－0471號自用小貨車，附載友人嚴家
    祥、邱光平，行駛於甲○○之半聯結車身後方，亦疏未注意
    車前狀況、保持安全距離及採取必要安全措施，竟直接駕車
    撞及前方甲○○所載之Ｈ型鋼樑左後側，造成鄭鼎龍自用小
    貨車車頂撞飛，致坐於小貨車駕駛座上之鄭鼎龍受有頭皮、
    下巴撕裂傷等傷害；坐於前座中央之嚴家祥受有左側臉部開
    放性骨折，兩側肺部挫傷併左側第一、二、三根肋骨骨折，
    腦部挫傷併腦腫，創傷嚴重程度大於16分及左耳極重度聽障
    等之重傷害；坐於最右側之邱光平更因頭部外傷併顱骨骨折
    ，顱內出血，經送醫治療罔效後死亡之「肇事致人死亡逃逸
    」之違規事實，為苗栗縣警察局警察局竹南分局填製苗縣警
    交字第F00000000 號違反道路交通管理事件通知單舉發，由
    原處分機關，依道路交通管理處罰條例第62條第1 項規定，
    裁處吊銷駕駛執照，終身禁考。
三、聲明異議意旨略以：異議人於93年8 月1 日駕駛車號929 －
    GR號營業用半聯結車，後曳引全長15.2公尺、寬度2.5 公尺
    之車號87－KN號拖車，上載長度18.15 公尺、寬度5 公尺之
    超大型Ｈ型鋼樑，行經苗栗縣後龍鎮臺61線西濱快速道路南
    向108 公里3 公尺處，鄭鼎龍駕駛車號2F－0471號自用小貨
    車，未保持安全距離，駕車撞及所載之Ｈ型鋼樑左後側時，
    因異議人行車路段係上坡，復因龐大車體載運大型鋼具於行
    駛間抖動發出巨大聲響，致異議人未能聽聞碰撞聲音而不知
    已生交通事故，仍繼續駛往目的地，異議人主觀上無肇事逃
    逸之意等語。
四、按汽車駕駛人，駕駛汽車肇事致人受傷或死亡，應即採取救
    護或其他必要措施，並向警察機關報告，不得駛離；違者吊
    扣其駕照3 個月至6 個月；逃逸者吊銷駕駛執照，道路交通
    管理處罰條例第62條第1 項有明文規定。次按行為非出於故
    意或過失者，不罰。過失行為之處罰，以有特別規定者為限
    ，刑法第12條定有明文。故第185 條之4 駕駛動力交通工具
    肇事，致人死傷而逃逸罪，行為人之駕車肇事致人死傷雖非
    出於故意，但仍須知悉肇事致人死傷之事實，猶予逃逸，始
    足當之。若行為人不知其已肇事並致人死傷，縱然逃逸，亦
    與本罪之構成要件不合，此有最高法院91年台上字第1124號
    判決可資參照。
五、經查，(1)本案是由警方發現車禍後，經研判肇事車輛可能係
    前往臺中科學園區卸貨之大型車輛，乃即主動循線追查，於
    當日凌晨在臺中科學園區友達光電工地內，發現由甲○○所
    卸下之Ｈ型鋼樑上，殘有擋風玻璃碎片與藍色漆痕、與小貨
    車所破碎之擋風玻璃、藍色車漆吻合（小貨車上亦遺留有甲
    ○○所駕駛之半拖車上之紅色漆痕），因而通知甲○○到案
    查獲上情，此參酌卷附竹南分局疑似道路交通事故肇事逃逸
    追查表（93年偵字第3282號卷第20頁）及證人胡泉祺、朱火
    中、林賢治、陳漢松等人在警訊、偵查與本院審理中之陳述
    甚明。參酌被移送人甲○○於警訊時之供述：「我係於今（
    8 月1 日）早上5 時30分到達工地，下完貨快8 時。下完貨
    就回龍潭，大概9 時30分後回到龍潭。.... （ 接到警方通
    知後）約於11時30分回到友達光電工地」（參見93年度偵字
    第3282 號 卷第8 頁）；證人朱火中（友達光電工地現場指
    揮人員）供稱：「我是在早晨6 時起就開始在工地工作，有
    看見車號929 －GR號曳引車在工地卸貨。6 點鐘開始上班時
    就有看見929 －GR號曳引車停在工地外面。卸貨時間約是早
    上7 時左右」（偵卷第30頁）。是依本件肇事之時間係在同
    日凌晨4時 許比較，被移送人甲○○於肇事後，仍如常抵達
    目的地，正常等待卸貨，依其行為態樣與作業程序、時間流
    程，均與平常相仿，並無何特別反常情形。(2)又依通常事理
    ，肇事逃逸之人多係於發現並確定已肇事後，知悉情事嚴重
    ，為逃避刑責始有逃逸之行為。而類似本件由後追撞發生肇
    事之情形，前車駕駛人若未停車且下車查看，實難以知悉並
    確定已肇事，則又如何會有逃逸之動機？換言之，被移送人
    甲○○為前車之駕駛人，若當時確有感覺遭後車追撞，依通
    常事理，至少應有諸如減速、煞車、停車、下車、查看、重
    新啟動逃逸等行為，或至少有上述所列行為之任何一種舉動
    ，否則無異違反人類之天性與自然本能。尤以，本件被移送
    人甲○○當時確有載運貨物，且所載之Ｈ型鋼樑亦確有超長
    、超寬之情形，是渠所辯，無從依後視鏡發覺車後情狀等語
    ，亦屬可信。從而，被移送人甲○○既不能於後視鏡即知悉
    已肇事，又如告訴人鄭鼎龍之指訴：「連煞車都沒有就開走
    」而全無減速、煞車或停車查看等舉止，是其外觀正符合被
    移送人甲○○所辯，對肇事完全渾然不覺等語，且符合經驗
    與論理法則。(3)再者，被移送人若知悉已肇事而迅速逃逸，
    則依通常事理，被移送人亦應在脫離現場後，儘速查看本身
    之車輛與所載貨物，並在可能之情形下，儘速湮滅證據以防
    止被查獲，始符事理。而本件被移送人甲○○所駕駛者為重
    車，車身全無損害，只有所載之Ｈ型鋼樑上留有少許小貨車
    所殘留藍色之擋風玻璃碎片與漆痕，業如前述，則依通常經
    驗，將上開之細碎玻璃予以掃除、漆痕刮除，均非難事，則
    焉有任其留存於上，任由警方於事後按圖索驥之理？是被移
    送人甲○○所辯，「若有肇事逃逸，則當小心清理善後，不
    致於仍在車上經警尋獲破碎之玻璃而留下痕跡」等語，亦未
    悖事理。(4)第查，本件之小貨車車頂雖經撞飛，然參考卷附
    照片：(甲)小貨車上所載之機車仍留在車上；(乙)車身亦停留在
    原有之中間車道，並未顯著偏離；(丙)而小貨車之前座與Ｈ型
    鋼樑上均無血跡殘留，血跡所在則集中於小貨車前座之後側
    ；(丁)被害人邱光平、嚴家祥之面部均未遭正面撞擊，邱光平
    致死之原因係頭部上方靠後部位；(戊)小貨車撞擊後至靜止地
    點，雖相距約40餘公尺，然並無任何煞車痕跡等情形綜合觀
    察，本件車禍之撞擊部位，顯然係集中在小貨車之車頂（即
    被害人之面部以上），直接撞上Ｈ型鋼樑之尾端。依此種撞
    擊部位與撞擊之方式，因小貨車之車頂本即脆弱，所撞擊之
    前車又非車體本身，而係撞擊在拖車所載貨物之Ｈ型鋼樑尾
    端，是衡酌雙方車身之噸位本即懸殊，而Ｈ型鋼樑又質地堅
    硬且巨大沈重，雙方又均係在行駛中，以脆弱之小貨車車頂
    撞擊Ｈ型鋼樑，實無異以卵擊石，其力道雖大，小貨車之車
    損亦嚴重，然其所發生之震動與聲響，是否足以讓前車之駕
    駛甲○○即時發覺，即有可疑。尤以衡酌被移送人甲○○所
    駕駛之半聯結車，當時之總聯結重量已高達50餘公噸，所載
    之Ｈ型鋼樑又非固定於車身，難免於拖車底板上在行駛中震
    動，本即會發出聲響，而當時行駛之地點又在上坡，引擎聲
    音亦較大，在此種震動、燥音均難免之情形下，本件肇事又
    非直接撞擊車體本身，而係撞在所載運之貨物上，其時所引
    起之震動與音響，是否足以凌越原有之音響與震動，而讓處
    於密閉車窗內之前車駕駛被移送人甲○○及時發覺肇事尤有
    可疑，是被移送人甲○○所辯並不知悉肇事等語，益徵可信
    。(5)綜合上述，被移送人甲○○所辯並未發現肇事等語，既
    屬可信，則被移送人既不知悉已肇事，則其並未停車而留在
    現場，即非故意逃逸，其他復無積極證據足認被移送人確有
    肇事逃逸犯行，其犯罪即不能證明，尚不得逕以肇事逃逸罪
    相繩。此外，復無其他積極事證足資證明異議人有於肇事後
    已知悉有人死亡仍逃逸之故意，則與上開道路交通管理處罰
    條例第62條第1 項之構成要件不合，自不能逕予處罰。另，
    異議人前揭涉犯過失致死等案件，業經檢察官以上開案件經
    警據報前往現場處理，始獲悉肇事車輛可能係前往臺中科學
    園區卸貨之大型車輛，而即主動循線追查，於當日凌晨在臺
    中科學園區內，發現甲○○卸下之Ｈ型鋼樑上，殘有玻璃碎
    片、刮痕、與小貨車破碎之擋風玻璃與掉落車漆吻合，因而
    通知甲○○到案查獲上情，於94年3 月28日起訴異議人過失
    致死罪，本院於95年5 月9 日亦僅判處異議人業務過失致死
    ，處有期徒刑1 年，有臺灣苗栗地方法院檢察署93年度偵字
    第3282號起訴書、本院94 年 度交訴字第13號判決1 份、臺
    灣高等法院臺中分院95年度交上訴字第1506號判決1 份在卷
    可考，並沒有認定被移送人有肇事逃逸案件。是以原處分機
    關未予詳查，猶依道路交通管理處罰條例第62條第1 項規定
    ，裁處吊銷駕駛執照，終身禁考，即有未洽。從而，本件異
    議為有理由，原處分應予撤銷，另為受處分人不罰之諭知，
    以昭審慎。
六、據上論斷，應依道路交通案件處理辦法第20條，裁定如主文。
中    華    民    國    95    年    10    月    2     日
                  交通法庭      法  官  張珈禎
以上正本證明與原本無異
如不服本裁定應於送達後5 日內向本院提出抗告狀
                                書記官  黃雅琦
中    華    民    國    95    年    10    月    2     日


司法院資訊處製作；財團法人民間司法改革基金會備份。
